ACORDAO-COMPLETO-2331852

ACÓRDÃO 208/2019 ATA 3/2019 - PLENÁRIO

VISTOS, relatados e discutidos estes autos que tratam de pedido de reexame interposto por Eudes Dutra de Lima em face do Acórdão 2996/2016-TCU-Plenário, por meio do qual o Tribunal aplicou ao recorrente a multa prevista no art. 58 da LOTCU, no valor de R$ 3.000,00;
ACORDAM os Ministros do Tribunal de Contas da União, reunidos em Sessão do Plenário, ante as razões expostas pelo relator, em:
9.1. conhecer do presente pedido de reexame por atender aos requisitos de admissibilidade constantes do art. 48 da Lei 8.443/1992, c/c os arts. 32, inciso I, e 33 do mesmo normativo, para, no mérito, dar-lhe provimento parcial, mantendo inalterada a penalidade aplicada pelo acórdão recorrido, haja vista a imputação de multa no valor mínimo previsto no art. 58 da LOTCU;
9.2. dar ciência desta deliberação ao recorrente.

Pedido de reexame interposto contra decisão que aplicou multa ao recorrente em processo de representação acerca de fiscalização desenvolvida pela CGU na Secretaria Municipal de Saúde de João Pessoa/PB.

Município de João Pessoa - PB.

3. Recorrente: Eudes Dutra de Lima (XXX.875.644-XX).

13.1. Ministros presentes: José Mucio Monteiro (Presidente), Walton Alencar Rodrigues, Benjamin Zymler, Augusto Nardes, Aroldo Cedraz, Raimundo Carreiro, Ana Arraes e Vital do Rêgo (Relator).
13.2. Ministros-Substitutos presentes: Marcos Bemquerer Costa, André Luís de Carvalho e Weder de Oliveira.

VITAL DO RÊGO

Ministro Benjamin Zymler.

Adoto como relatório a instrução de mérito lançada pela Secretaria de Recursos (peça 494) , transcrita a seguir, que contou com a anuência do corpo diretivo daquela unidade (peças 495 e 496) :
INTRODUÇÃO
Trata-se de pedido de reexame interposto por Eudes Dutra de Lima (peça 483) contra o Acórdão 2996/2016-TCU-Plenário (peça 356) , de relatoria do Exm. Ministro Benjamin Zymler.
1.1 A deliberação recorrida apresenta o seguinte teor:
VISTOS, relatados e discutidos estes autos de representação formulada pela Controladoria Geral da União no Estado da Paraíba por meio de envio do Relatório de Ação de Controle nº 000190.019939/2005-71 (peça 1, p. 3-143) , que trata de fiscalização desenvolvida pelo órgão na Secretaria Municipal de Saúde de João Pessoa/PB,
ACORDAM os Ministros do Tribunal de Contas da União, reunidos em Sessão do Plenário, ante as razões expostas pelo relator em:
9.1. declarar a nulidade do Acórdão 1189/2016-TCU-Plenário;
9.2. conhecer da representação, nos termos do art. 237, inciso II, do Regimento Interno/TCU, para, no mérito, considerá-la parcialmente procedente;
9.3. acolher as razões de justificativa apresentadas por Antonio Hervázio Bezerra Cavalcanti, Hermes Galvão de Sá Filho, Roseana Maria Barbosa Meira, Flávia de Oliveira Lopes Cahino, Dimas Gomes de Araújo, Wilka Rodrigues de Medeiros, Otávio Antonio Azevedo de Sá Leitão, Berlândia Ferreira Lima, Lizete Vieira Lopes, Liomar Lira Mendes Braga e Albenize Oliveira Dornellas de Carvalho;
9.4. acolher parcialmente as razões de justificativa de Ricardo José Brindeiro de Araújo, Abraão Cavalcanti de Lacerda, Jairo George Gama, Pedro Gomes Bessa, Maria José Brito Tavares, Shirlene Dantas Gadelha Navarro, Eudes Dutra de Lima, Guilherme Travassos Sarinho, Luiz Carlos Chaves da Silva e Luiz Gonzaga do Nascimento;
9.5. aplicar ao senhor Abraão Cavalcanti de Lacerda (CPF XXX.297.894-XX) multa no valor de R$ 15.000,00, com fulcro no art. 58, inciso II, da Lei 8.443/1992;
9.6. aplicar ao senhor Luiz Carlos Chaves da Silva (CPF XXX.946.904-XX) multa no valor de R$ 12.000,00, com fulcro no art. 58, inciso II, da Lei 8.443/1992;
9.7. aplicar ao senhor Eudes Dutra de Lima (CPF XXX.875.644-XX) multa no valor de R$ 3.000,00, com fulcro no art. 58, inciso II, da Lei 8.443/1992;
9.8. fixar o prazo de 15 (quinze) dias, a contar das respectivas notificações, para que os responsáveis comprovem, perante o Tribunal, o recolhimento das dívidas aos cofres do Tesouro Nacional, atualizadas monetariamente a partir do dia seguinte ao término do prazo ora estabelecido, até a data do efetivo recolhimento;
9.9. autorizar, desde logo, caso venha a ser requerido pelos interessados, o pagamento das dívidas em até 36 (trinta e seis) parcelas mensais consecutivas, nos termos do art. 26 da Lei 8.443/1992, c/c o art. 217 do Regimento Interno/TCU, fixando o vencimento da primeira parcela em 15 (quinze) dias, a contar do recebimento da notificação, e o das demais a cada 30 (trinta) dias, devendo incidir sobre cada parcela os encargos legais devidos, na forma prevista na legislação em vigor;
9.10. autorizar, desde logo, nos termos do art. 28, inciso II, da Lei 8.443/1992, a cobrança judicial das dívidas, caso não atendidas as notificações;
9.11. levantar o sigilo dos autos;
9.12. dar ciência desta deliberação aos interessados.
HISTÓRICO 	
Cuidam os autos de representação formulada pela Controladoria Geral da União no Estado da Paraíba por meio de envio do Relatório de Ação de Controle nº 000190.019939/2005-71 (peça 1, p. 3-143) , acerca de fiscalização desenvolvida pelo órgão na Secretaria Municipal de Saúde de João Pessoa/PB.
Este Tribunal, por meio do Acórdão 546/2009-TCU-Plenário (peça 5, p. 12) , dentre outras medidas, conheceu da representação, determinou a autuação de processo apartado de tomada de contas especial (TC Processo 014.795/2009-8) , com vistas à apuração dos indícios de prejuízo ao erário e, neste processo, a realização de audiências e oitivas, bem como a aposição da chancela de sigilo.
Após regular processo de contraditório e ampla defesa, entendendo pela ocorrência de fracionamento de despesas e ausência de efetiva pesquisa de preço, por meio do Acórdão 2996/2016-TCU-Plenário (peça 356) , acolheu parcialmente as razões de justificativas apresentadas pelo Sr. Eudes Dutra de Lima e aplicou-lhe multa no valor de R$ 3.000,00, com fundamento no art. 58, inciso II, da Lei 8.443/1992 (LO/TCU) .
Examina-se, nesta oportunidade, o pedido de reexame interposto por Eudes Dutra de Lima (peça 483) contra o citado julgado.
EXAME DE ADMISSIBILIDADE 
O recurso preenche os requisitos de admissibilidade, conforme exigência do art. 48 da Lei 8.443/1992 (Lei Orgânica do TCU) . Refere-se, ainda, a responsável legitimado e meio recursal adequado para impugnar o Acórdão 2996/2016-TCU-Plenário.
Dessa forma, ratificam-se as propostas de conhecimento do recurso, com efeito suspensivo, formuladas nos exames de peças 488-489, e acolhidas pelo Relator, Exmo. Ministro Vital do Rêgo Filho, conforme Despacho de peça 491.
EXAME DE MÉRITO
Delimitação do recurso
	Nos recursos trazidos, será necessário verificar, em síntese, se:
Em preliminar
	a) houve prescrição;
No mérito
  há responsabilidade do recorrente nas condutas imputadas
DA PRELIMINAR
Da prescrição
A despeito de não haver alegações recursais relativas a prescrição da pretensão punitiva (natureza sancionatória) , considerando se tratar de matéria de interesse público, deve-se examinar o instituto da prescrição ex officio.
A análise de ocorrência da prescrição da pretensão punitiva do TCU deve ser feita em todos os processos pendentes de apreciação de recurso, mesmo que o recurso venha a não ser conhecido, inclusive o recurso de revisão, por se tratar de matéria de ordem pública. (Acórdão 993/2017-TCU-Plenário, relator Ministro Augusto Nardes) 
Nos processos de controle externo, a decisão que trata de matéria de ordem pública (requisitos de admissibilidade, pressupostos processuais, condições da ação, prescrição, decadência) pode ser revista de ofício ou mediante provocação da parte por simples petição, independentemente de recurso, não incidindo a preclusão pro judicato. (Acórdão 1160/2015-TCU-Plenário, relator Ministro Augusto Nardes) 
Análise
Quanto à prescrição da pretensão punitiva, o certo é que o TCU, após intenso debate jurídico e divergência jurisprudencial, consolidou seu entendimento por meio de incidente de uniformização de jurisprudência, prolatado no âmbito do TC Processo 030.926/2015-7, e por intermédio do Acórdão 1441/2016-TCU-Plenário, relator Ministro Benjamin Zymler, no sentido de que a pretensão punitiva do Tribunal de Contas da União para imposição da penalidade de multa subordina-se ao prazo geral de prescrição indicado no art. 205 do Código Civil, que é de 10 anos.	
Definiu ainda a decisão oriunda do incidente de uniformização que interrompe a prescrição o ato que ordenar a citação, audiência ou oitiva das partes no âmbito do Tribunal de Contas.
Analisando-se os elementos dos autos, constata-se que os atos impugnados (Processos licitatórios e suas dispensas) ocorreram no período 2002-2004 e que em 2009, por meio do Acórdão 546/2009-TCU-Plenário foi autorizada a realização do contraditório e ampla defesa (peça 5) .
Portanto, no presente caso, o termo inicial (a quo) para a contagem do prazo da prescrição da pretensão punitiva do TCU foi o período da ocorrência dos procedimentos licitatórios, ou seja, anos 2002-2004. Assim, considerando que a ordem para a realização do contraditório foi dada em 2009, não transcorreu o prazo decenal (10 anos) . Portanto, in casu, conforme a jurisprudência desta Corte de Contas Federal, não houve a prescrição da pretensão punitiva.
DO MÉRITO
Da responsabilidade do Sr. Eudes Dutra de Lima
Em suas razões recursais, o recorrente utiliza do argumento contido no item 22.3.5 do Relatório do Acórdão 2996/2016-TCU-Plenário, que afirma não haver elementos nos autos que permitam concluir pela participação do recorrente nos atos questionados que tenham relação com procedimentos licitatórios.
Nesse sentido, entendendo que as irregularidades que subsistiram (irregularidades 09 e 10) também tratam de procedimento licitatório, defende que a auditoria não adotou critérios para individualizar a avaliação de sua conduta, ou seja, que identificasse o nexo de causalidade entre sua conduta e a suposta irregularidade apontada.
Por fim, o recorrente assevera que nunca foi membro titular da Comissão de Licitação, mas tão somente suplente no período de 05/12/2003 a 31/12/2004.
Análise
Preliminarmente, é oportuno rememorar as irregularidades que fizeram com que o recorrente fosse condenado em multa, bem como a justificativa que retiraram sua responsabilidade nas demais questões.
22.3 Atos questionados
[...]
9) fracionamento de despesas para aquisição de material de construção e material médico-hospitalar, nos exercícios de 2002, 2003 e 2004, nos procedimentos licitatórios listados no subitem 2.1.4.10 do relatório da CGU, em detrimento do art. 15, IV e § 7º, II, c/c o art. 23, §§ 1º e 2º, da Lei 8.666/93 (em anexo, cópias das fls. 127-129) ;
10) ausência de efetiva pesquisa de preços, previamente aos certames licitatórios supra indicados, em detrimento do art. 43, IV, c/c o art. 48, II, da Lei 8.666/93, e em prejuízo ao art. 7°, § 2º, II, da mesma lei; 
[...]
22.3.2. De fato, em relação às licitações questionadas, consta do rol de responsáveis que o defendente era membro suplente da Comissão de Licitação, no período de 05/12/2003 a 31/12/2004, e alguns dos atos questionados referem-se ao período de 2001 e 2002.
22.3.3. Provavelmente a auditoria tenha arrolado o Sr. Eudes Dutra de Lima como responsável nos procedimentos licitatórios pelo fato de ele ter exercido o cargo de Chefe da Seção de Compras no período de 25/08/2001 a 31/12/2004. No entanto, os atos questionados relacionados a irregularidades ou impropriedades em procedimentos licitatórios são de responsabilidade dos membros da Comissão Setorial de Licitação que participaram das licitações e dos responsáveis pela homologação dos certames.
22.3.4. Analisando alguns dos procedimentos licitatórios questionados, a exemplo do Convite 037/2003 (peça 150, pág. 51) , Tomada de Preços 06/2001 (peça 152, pág. 3) , 046/2001 (peça 156, pág. 63) , Convite 10/2004 (peça 2290, pág. 22) , verifica-se das atas de abertura da licitação que não consta o nome do responsável como membro participante dos procedimentos licitatórios.
22.3.5. Desta forma, considerando que a auditoria não adotou critérios para individualizar a avaliação da conduta dos responsáveis, que identifique o nexo de causalidade entre a conduta do agente e a irregularidade apontada, entendemos ser descabida a responsabilização do Sr. Eudes Dutra pelos fatos questionados, relacionados a procedimentos licitatórios, tendo em vista a ausência de elementos nos autos que permitam concluir pela participação do mesmo nos atos questionados, subsistindo, no entanto, as irregularidades que não tem relação com procedimentos licitatórios (9 e 10) , tendo em vista a não apresentação de defesa. 
 (Itens do Relatório do Acórdão 2996/2016-TCU-Plenário) 
Portanto, o recorrente foi condenado por irregularidades relativas a fracionamento de despesas para aquisição de material de construção e material médico-hospitalar e ausência de efetiva pesquisa de preços nesses respectivos procedimentos.
Sobre a pesquisa de preços, não há dúvida que é obrigatória, nos processos de licitação, dispensa ou inexigibilidade, a consulta dos preços correntes no mercado, dos fixados por órgão oficial competente ou, ainda, dos constantes em sistema de registro de preços. Pois, a ausência de pesquisa de preços configura descumprimento de exigência legal. 
As pesquisas de preços que dão suportem à elaboração de orçamento, à definição da modalidade de licitação e à efetivação da adequação financeira e orçamentária da despesa, devem ser realizadas previamente à adjudicação do objeto e homologação do procedimento. Contudo, a Lei 8.666/1993 não define expressamente de quem é a responsabilidade por tal procedimento. 
Dessa forma, as autoridades responsáveis pelo procedimento licitatório são também os encarregados de tal tarefa, pelo menos considerando o necessário controle prévio à homologação e/ou adjudicação, conforme o caso. Nesse sentido, há entendimento deste Tribunal:
É da competência da comissão permanente de licitação, do pregoeiro e da autoridade superior verificar se houve recente pesquisa de preço junto a fornecedores do bem a ser licitado e se essa pesquisa observou critérios aceitáveis. (Acórdão 2147/2014-TCU-Plenário, relator Ministro Benjamin Zymler) 
A Lei de licitações não define que a responsabilidade pela pesquisa de preço e a conseqüente elaboração do orçamento são de incumbência do responsável pela homologação do procedimento licitatório, da CPL ou do pregoeiro. A CPL, o pregoeiro e a autoridade superior devem verificar: primeiro, se houve pesquisa recente de preço junto a fornecedores do bem e se essa observou critérios aceitáveis; segundo, se foi realizada a adequação orçamentária; e, por último, se os preços da proposta vencedora estão coerentes com o orçamento estimado pelo setor competente. (Acórdão 3516/2007-TCU-Primeira Câmara, relator Ministro Aroldo Cedraz) 
Assim, considerando que o recorrente era apenas suplente da CPL e responsável por outro setor (Chefe do Setor de Compras) , bem como que não houve adequada descrição individualizada da conduta de sua conduta, isto é, não foi demonstrado o nexo entre a conduta do recorrente e as irregularidades apontadas, não há de se falar em responsabilização, sob pena de afronta aos princípios do contraditório e da ampla defesa.
Eventual consideração da responsabilidade do recorrente só seria cabível em caso de existência em normativo interno de atribuições do Setor de Compras atinentes à realização de pesquisa de preço e individualização da respectiva conduta nas oportunidades de defesa, o que não foi encontrado nos autos. 
Nesse diapasão, há julgado do Plenário desta Corte de Contas que entende que é pressuposto básico para a aplicação de multa a individualização da conduta de todos que contribuíram para a ocorrência da irregularidade (Acórdão 333/2013-TCU-Plenário, relatora Ministra Ana Arraes) .
Relativamente ao a irregularidade imputada de fracionamento de despesas para aquisição de material de construção e material médico-hospitalar, nos exercícios de 2002, 2003 e 2004, cabe esclarecer que tal atribuição também é de responsabilidade da CPL, ou, no presente caso, da Comissão Setorial de Licitação. Ficou constatado que o recorrente também não fez parte desta Comissão no período, portanto, não há razão para a manutenção de sua condenação por essa irregularidade, que também teve adequada discrição individualizada de sua conduta.
Dessa lógica, entende-se pelo provimento das razões recursais apresentadas.
CONCLUSÃO
Em face da análise das razões recursais apresentadas, concluiu-se que:
a) não ocorreu a prescrição da pretensão punitiva do TCU. O termo inicial (a quo) para a contagem do prazo da prescrição da pretensão punitiva do TCU foi o período da ocorrência dos procedimentos licitatórios, ou seja, anos 2002-2004. Assim, considerando que a ordem para a realização do contraditório foi dada em 2009, não transcorreu o prazo decenal (10 anos) . Portanto, in casu, conforme a jurisprudência desta Corte de Contas Federal, não houve a prescrição da pretensão punitiva;
b) não houve a devida descrição individualizada da conduta do responsável nas irregularidades de fracionamento de despesa e ausência de pesquisa de preço. O responsável era apenas membro suplente da Comissão de Licitação.
V - PROPOSTA DE ENCAMINHAMENTO
Ante o exposto, submetem-se os autos à consideração superior, propondo-se:
I - conhecer do pedido de reexame interposto por Eudes Dutra de Lima contra o Acórdão 2996/2016-TCU-Plenário, e, no mérito, dar-lhe provimento, no sentido de tornar insubsistente o item 9.7 do citado julgado.
II - dar ciência da deliberação ao recorrente e aos órgãos/entidades interessados [cf. item 9.12 do acórdão recorrido].
É o relatório.

Demétrius Faustino de Souza (OAB/PB 8.637) e outros.

Não atuou.

PEDIDO DE REEXAME EM REPRESENTAÇÃO. IRREGULARIDADES NA GESTÃO DOS RECURSOS FEDERAIS DO SUS. MULTA (ART. 58 DA LOTCU). CONHECIMENTO. PROVIMENTO PARCIAL. CIÊNCIA.

REPRESENTAÇÃO (REPR)

Secretaria de Recursos (Serur).

Por preencher os requisitos de admissibilidade previstos no art. 48 da Lei 8.443/1992, o pedido de reexame interposto por Eudes Dutra de Lima contra o Acórdão 2996/2016-TCU-Plenário deve ser conhecido. 
Por meio da deliberação, o Tribunal aplicou ao ora recorrente a multa prevista no art. 58 da LOTCU, no valor de R$ 3.000,00, em face de irregularidades em procedimentos realizados para aquisição de material de construção e material médico-hospitalar, nos exercícios de 2002, 2003 e 2004. As aquisições foram realizadas pela secretaria municipal de saúde de João Pessoa/PB, utilizando-se de recursos do SUS.
As ocorrências que ensejaram a aplicação de multa ao responsável foram as seguintes:
1. indícios de direcionamento das pesquisas de preço e, posteriormente, a contratação do mesmo grupo de empresas, nos Processos de Dispensa 999, 1398, 4612 e 4853/2001,491, 1610 e 2231/2002, 130, 172, 173,2638, 3287-A, 7993 e 8337/2003, 430, 1226-A, 1297-A, 1366 e 1630/2004-SMS, em detrimento dos princípios da moralidade, da isonomia e da probidade administrativa, insculpidos no art. 3° da Lei 8.666/93; 
[...]
7. falta de representatividade das pesquisas de preços efetuadas nas Dispensas de Licitação referentes aos Processos 3889-GS/SMS/2001, 492, 925, 2137- GS/SMS/2002, 3469, 4052 e 5892-GS/SMS/2003 e 1278/2004, evidenciada pela existência de relação de parentesco, de afinidade familiar ou vínculo profissional entre os sócios e gerentes das empresas pesquisadas, caracterizando indício de simulação licitatória e fraude, em detrimento dos princípios da moralidade, da igualdade e da probidade administrativa, consubstanciados no art. 3° da Lei  8.666/93; 
8. indícios de direcionamento das pesquisas de preço e, posteriormente, a contratação do mesmo grupo de empresas, nos Processos de Dispensa 054, 309, 333, 759, 843, 1682 e 5393-GS/SMS/2001, 983, 5574 e 5731-GS/SMS/2002 (aquisição de material equipamento médico-hospitalar) , 1528, 3503 e 2570-GS/SMS/2001, 821, 1454 e 2096-GS/SMS/2002, 835 e 7681-GS/SMS/2003, 509, 511 e 4333AGS/SMS/2004 (serviço de manutenção de equipamento médico-hospitalar) , em detrimento dos princípios da moralidade, da isonomia e da probidade administrativa, insculpidos no art. 3° da Lei 8.666/93; 
9. fracionamento de despesas para aquisição de material de construção e material médico-hospitalar, nos exercícios de 2002, 2003 e 2004, nos procedimentos licitatórios listados no subitem 2.1.4.10 do relatório da CGU, em detrimento do art. 15, inciso IV e § 7°, inciso 11, c/c o art. 23, §§ 1° e 2°, da Lei 8.666/93; 
10. ausência de efetiva pesquisa de preços, previamente aos certames licitatórios supra indicados, em detrimento do art. 43, inciso IV, c/c o art. 48, inciso 11, ambos da Lei 8.666/93, e em prejuízo ao art. 70, § 2°, inciso 11, da aludida lei; 
Em síntese, as irregularidades dirigidas ao responsável referiram-se a direcionamento de pesquisa de preço (1 e 8) , falta de representatividade das pesquisas de preço (7) , ausência de efetiva pesquisa de preço (10) e fracionamento de despesas (9) .
A Serur analisou tão somente os itens referentes a fracionamento de despesas (9) e ausência de efetiva pesquisa de preço (10) , dando provimento ao recurso.
Com relação ao fracionamento de despesas para aquisição de material de construção e material médico-hospitalar, nos exercícios de 2002, 2003 e 2004, a Serur assinalou que tal atribuição competia, no presente caso, à comissão setorial de licitação. Como o recorrente não praticou atos nessa comissão no período, a unidade instrutiva concluiu não restar razão para a manutenção de sua condenação por essa irregularidade.
Com relação à ausência de efetiva pesquisa de preço, a Serur defendeu que as autoridades responsáveis pelo procedimento licitatório são também os encarregados de tal tarefa, pelo menos considerando o necessário controle prévio à homologação e/ou adjudicação. Assim, tendo em vista que o recorrente era apenas suplente da CPL e responsável por outro setor (chefe do setor de compras) , bem como não houve adequada descrição individualizada da sua conduta, concluiu por afastar a responsabilidade do gestor também quanto a esse ponto.
Enfatizou que eventual responsabilização do ora recorrente "só seria cabível em caso de existência em normativo interno de atribuições do setor de compras atinentes à realização de pesquisa de preço e individualização da respectiva conduta nas oportunidades de defesa, o que não foi encontrado nos autos". 
Feito esse breve histórico, acompanho em parte as conclusões da Serur. Considero pertinente a análise referente ao fracionamento de despesas, não havendo razão para reparos. 
Contudo, divirjo do entendimento referente à responsabilidade pela ausência de pesquisa de preço. Ao compulsar os autos, identifiquei expedientes em que o setor financeiro encaminha à seção de compras solicitação para proceder à pesquisa de preços de produtos e serviços no mercado (peça 209, p. 4; peça 228, p. 9) . 
Desse fluxo, observa-se, portanto, que a responsabilidade por demandar a pesquisa de preço competia ao setor financeiro. Assim, a responsabilidade pela ausência de pesquisa de preço não deve ser atribuída ao setor de compras, uma vez que esse setor era responsável tão somente pela efetiva realização da pesquisa de preço, cuja demanda vinha de outro departamento.
Assim, assiste razão à Serur ao afirmar que a responsabilidade por demandar a realização de pesquisa de preço não compete ao setor de compras, mas não assiste razão ao afirmar que tal competência deve ser atribuída à comissão de licitação, tendo em vista o papel do setor financeiro no fluxo adotado pela secretaria municipal de saúde. De todo modo, deve ser excluída a irregularidade apontada como responsabilidade do ora recorrente.   
Nada obstante, permanecem não esclarecidas as irregularidades atinentes aos indícios de direcionamento da pesquisa de preço e falta de representatividade das pesquisas de preço, pois a responsabilidade por realizar as pesquisas de preço era, de fato, do setor de compras. Inclusive, constam nos autos documentos assinados pelo Sr. Eudes Dutra de Lima referentes, por exemplo, aos procedimentos 511/SMS/2004 (peça 209, p. 4,) e 492 GS/SMS/2002 (peça 202, p. 31) , questionados pela auditoria da CGU. Portanto, para as irregularidades apontadas o responsável não apresentou elementos capazes de afastá-las.
Feitos esses esclarecimentos, passo à análise da alegação do recorrente quanto à ausência de individualização da sua conduta. Entendo que, em que pese o ofício de audiência ter abarcado inúmeros atos, o Acórdão 2996/2016-TCU-Plenário afastou parte das ocorrências sinalizando para aquelas que concluiu ser de responsabilidade do gestor (itens 1, 7, 8, 9 e 10) . Pela análise empreendida no presente voto, entendo que as irregularidades 9 e 10 também não devem ser imputadas ao gestor. Contudo, não há razão para ausência de justificativa para os atos sinalizados nos itens 1, 7 e 8, cuja documentação presente nos autos, assinada pelo próprio gestor, indica a sua responsabilização pelo menos para dois procedimentos identificados como irregulares (511/SMS/2004 e 492 GS/SMS/2002) . 
Em suma, cabe dar provimento parcial ao recurso, afastando as irregularidades apontadas nos itens 9 e 10 e mantendo aquelas trazidas nos itens 1, 7 e 8, sem, no entanto, acarretar a diminuição da penalidade aplicada, tendo em vista que já foi aplicada a multa no valor mínimo permitido pelo art. 58 da Lei 8.443/92, no montante de R$ 3.000,00. 
	
	Ante o exposto, VOTO para que seja acolhida a minuta de acórdão que ora trago à apreciação deste Colegiado.
TCU, Sala das Sessões Ministro Luciano Brandão Alves de Souza, em 6 de fevereiro de 2019.
Ministro VITAL DO RÊGO 
Relator